【裁判字號】    88,重上更(七),231
【裁判日期】    890125
【裁判案由】    貪污治罪條例
【裁判全文】
臺灣高等法院刑事判決                  八十八年度重上更(七)字第二三一號
    上  訴  人
    即  被  告  乙○○
    選任辯護人  林辰彥
                黃淑怡
                張凱輝
右上訴人即被告因貪污案件，不服臺灣基隆地方法院八十一年度訴字第一九三號，中
華民國八十一年八月十三日第一審判決（起訴案號：臺灣基隆地方法院檢察署八十一
年度偵字第八四０號）提起上訴，本院判決後，經最高法院第七次發回更審，本院判
決如左：
    主      文
原判決撤銷。
乙○○依據法令從事公務之人員，對於職務上之行為，收受賄賂，處有期徒刑柒年，
褫奪公權年。減為有期徒刑肆年捌月，褫奪公權貳年。
所得財物新台幣壹佰萬元，應予追繳沒收，如全部或一部無法追繳時，應以其財產抵
償之。
    事      實
一、乙○○於民國（下同）七十四年二月一日至八十年二月一日（八十年二月一日退
    休）擔任台灣省立基隆高級商工職業學校(下稱基隆商工)校長，職司綜理校務，
    對於該校所採用書商所編印之教科書及寒假作業簿本，有最後核定之權，係依據
    法令從事公務之人員。基隆商工於七十九年一月間（即第二學期開始前）辦理訂
    購七十八學年度下學期教科書及寒假作業本，書款為新台幣（下同）二百四十二
    萬二千一百七十七元（扣除學校代辦費，實算二百三十四萬九千五百十二元）及
    寒假作業本十萬九千三百七十元（扣除學校代辦費，實算十萬三千九百零一元）
    ，兩筆合計二百四十五萬三千四百十三元，由乙○○核定並代表基隆商工向台南
    縣新營市慶堂出版社股份有限公司（下稱慶堂公司，該公司負責人為吳慶堂）、
    國友出版社股份有限公司（下稱國友公司，該公司登記負責人王美只係吳慶堂之
    妻，該公司實際業務均由吳慶堂處理）購買學生教科書、工具書及寒假作業本，
    乃於七十九年四月十日，在基隆商工校長室對於上開職務上之行為，收受上開公
    司經理王協興（係吳慶堂之妻王美只之弟，因吳慶堂於七十九年一月至六月間出
    國，前述二公司即由王協興管理）所交付按購買書籍金百分之四十計算之回扣一
    百萬元。因前揭書局以上揭不正當手段壟斷取得生意，經人向調查機關檢因而
    查獲。
二、案經法務部調查局台南縣調查站移請台灣台南地方法院檢察署呈請台灣高等法院
    檢察署檢察長令轉台灣基隆地方法院檢察署檢察官偵查起訴。
    理      由
一、訊據上訴人即被告乙○○固坦承於七十四年二月一日起至八十年二月一日擔任基
    隆商工校長，但矢口否認有何瀆職犯行，並辯稱有關學生之教科書及作業本之採
    購係由各科教學研究會（由科主任及老師組成）決定書店、書名，再由科主任報
    教務主任呈請校長核准後，交由合作社採購，其並未決定或指示採購何家書局出
    版之教科書或作業本，其僅認識曾任私立學校校長之吳慶堂，不認識王協興、賴
    真足，且其於八十年二月一日退休，書商不可能送錢，再者，本件案件上訴高院
    後已歷經七次審理、判決，雖其中更（三）、（四）、更（六）判決其有罪，但
    其餘四次審理均判決伊無罪，其他當時涉案之校長亦均檢察官為不起訴處分或法
    院判決無罪，僅其一人之案件尚在繫屬中，雖然原審判決其有罪，但判決明顯不
    公，其於七十九年五月九日所辦理之一百萬元定期存款，其中五十萬元為已到期
    之另筆定存款，另外之五十萬元是其大兒子訂婚後所退回之大聘，其將該二筆款
    項合在一起辦理前項一百萬元之定期存款，其並無於七十九年四月十日收受王協
    興所致送之購書回扣款云云。辯護意旨亦略以：吳慶堂、王協興、賴真足於調查
    站受長時間疲勞訊問下所供承，筆錄本身存有瑕疵；況照書款百分之卅五至四十
    交付回扣，違背經驗法則。基隆商工七十九年四月之會客紀錄並未留存；吳慶堂
    雜記本所載內容不實，此由所載七十九年五月十八日行賄之學校計有北港高中等
    十二校、七十九年五月卅一日行賄之學校計有岡山農工等十四校，遍及台灣各地
    ，有違經驗法則，可見一斑；至帳冊係吳慶堂授意賴真足所為，係單方面之記載
    ，無客觀上之證據力；當時類似之學校校長，經調查站移送檢察官偵辦後，均經
    各檢察署、法院分為不起訴處分或無罪判決確定，獨存本案尚在繫屬訴訟；被告
    七十九年五月九日於郵局之定存一百萬元，係其兒子訂婚後，女方退回之大聘八
    十萬元及另張到期定存五十萬元合併而來；被告對學校教師之聘任或教科書之採
    購，並無影響力，請依法為被告無罪之判決，以免訟累。
二、按認定犯罪事實所憑之證據，雖不以直接證據為限，間接證據亦包括在內，然而
    無論直接或間接證據，其為訴訟尚之證明，須於通常一般之人均不致有所懷疑，
    而得確信其為真實之程度，始得為有罪之認定，倘其證明尚未達到此一程度，而
    有合理之懷疑存在時在未究明前，即難遽為有罪之判決。又按認定犯罪事實所憑
    之證據，並不以直接證據為限，即綜合各種間接證據，本於推理作用，為其認定
    犯罪事實之基礎，仍非法所不許。（最高法院二十七年度滬上字第六四號、四十
    七年度台上字第七三七號、五十六年度台上字第三一八六號、七十年度台上字第
    一七四八號判決參照）
三、經查：
（一）１、證人即書商（慶堂公司、國友公司）之經理王協興對渠如何行賄被告以及
      被告如何自王協興處收取前揭賄款等情，業據王協興於台南縣調查站調查時陳
      述甚詳，並有王協興之雜記本、基隆商工購書資料在卷可稽（見偵字第八０三
      四號卷第十四頁至十五頁及證物袋）。證人吳慶堂於台南縣調查站訊問時曾供
      稱：「依市場行情，國友公司、慶堂公司給予購書之學校校長總金額約三成五
      至四成的回扣，但有些校長並未收取」、「在致送回扣之日期及數額均交代公
      司出納廖秀妙及現任出納賴真足記載於雜記簿上」、「七十九年二月至六月間
      ，我因人在美國，故該段期間我是委託我小舅子王協興致送給校長，詳細致送
      情形王協興都有記載」、「我致送給上述校長回扣之金錢來源係我個人及本公
      司已離職會計劉惠娟在新營市信用合作社中正分社活儲存款中款項及我岳父王
      在淤在華南銀行新營分行綜合存款存摺中款項... 」、「這些回扣大部分都是
      自上述行庫提領出來，當天就去送給這些校長，小部分是隔一或二天再送給他
      們... 」、「絕大多數的回扣都是親自拿到這些校長家中當面將回扣交給他們
      ，少數是拿到學校中親交予校長，我致送回扣款後就會叫會計登帳」等語（參
      見原審卷第三十二頁至第四十一頁）。雖辯護意旨以：上開王協興、吳慶堂之
      訊問筆錄係調查員長時間疲勞訊問下，調查員自己寫好再命王協興等人簽押云
      云。然查調查站此次偵辦涉案之學校校長或主任，多達六十二人（同偵卷第二
      項台南調查站函），故長時間訊問，事屬當然，惟於二十四小時內訊畢（見
      同偵卷第四頁倒數第二行），並無違法。第按調查員為依據法令從事公務之公
      務員，其所為之偵訊筆錄，係職務上制作之公文書，若調查員偽造筆錄，應負
      刑責，而調查員以往與吳慶堂、王協興及被告等學校校長均並無任何恩怨過節
      ，衡情不致偽造筆錄。況吳慶堂、王協興均為書局負責人會從業人員，基於業
      務，必須經常與學校或文化界往來，要屬知識分子，吳慶堂且曾任私立中學校
      長，此為被告所不否認，豈有任意於不實筆錄簽名承認之理。
      ２、況本案係經人向調查站密告慶堂公司涉嫌逃稅及行賄，經調查員依法搜索
      慶堂公司，扣得行賄之相關筆記、帳冊後方始訊問吳慶堂等人（八十年三月二
      十七日調查員前往搜索當時，王協興欲抱住上開雜記簿加以隱匿，調查員前往
      搶取時經撕成二半（此可參見八０三四號偵卷第四七頁、原審卷第二十一頁正
      面倒數第四行），足見該雜記簿內必有某種昧或違法無法曝光事項之記載，
      否則王協興何以如此急於滅跡；另揆該新記內容－同上偵卷第十四頁－以潦草
      新亂及晦昧隱喻式之文字或數字記載，若係合法之帳目，何庸如此）。揆諸王
      協興於調查站訊問時供承：「七十九年四月十日基隆商工訂書款為二百四十五
      萬三千四百十三元，回扣一百萬元，我亦送至基隆商工校長室，親自交給校長
      乙○○。」等語（八０三四偵卷第廿一頁）。按由扣案之桌曆記載、雜記、帳
      單（八０三四偵卷第十二、十三、十四頁），除桌曆記載乙○○（但未註明係
      基隆商工）外，並無記基隆商工校長乙○○字樣，若謂筆錄係調查員自撰，當
      時法務部台南縣調查站之調查員何以知悉基隆商工校長即為乙○○，已與情理
      不合。
      ３、況證人吳慶堂於調查站偵訊時，供述：其曾向羅東高工校長邱文忠、建國
      高中校長劉玉春、佳冬農校校長吳文立、竹山高中校長李述籣、白河商工校長
      沈豐茂、埔里高中校長陳國偉、高雄交工校長林顯茂行賄遭拒，經台南縣調查
      站訪談邱文忠、劉玉春、李述蘭、陳國偉及沈豐茂等人，均證實吳慶堂之供詞
      屬實（見八０三四偵卷第三頁，台南調查站函），亦見吳慶堂、王協興於調
      查站之供述，具有相當之真實性。
（二）次查偵查卷附王協興之雜記簿（偵卷第十四頁）載記：基隆商工，四月十日，
      二百四十五萬三千四百十三減一００萬，等於一百四十五萬三千四百十三，再
      扣電八０，等於一百四十五萬三千三百三十三字樣；另張記載（偵卷第十五
      頁）寒假作業十萬九千三百七十乘以０‧九五（按學校代辦費０‧０五）等於
      十萬三千九百零一，基隆商工二百四十二萬二千一百七十七乘以０‧九七（按
      學校代辦費０‧０三）等於二百三十四萬九千五百十二，減四月十日預付一０
      ０（萬），餘一、四五三、四一三，再扣電匯八０等於一百四十五萬三千三百
      三十三；再觀之偵查卷附慶堂公司帳單（偵卷第十六頁）記明四月十日收受基
      隆商工一、四五三、三三三元。核與前揭王協興於調查站之供述完全合。亦
      與基隆商工幹事兼員工消費合作社經理陳美珠於本院更(四)審時結證之書款二、
      三四九、五一二元無異（見更四卷第廿九至卅一頁），惟該證人證明係由王協
      興來校將書款支票領走，故上開電匯費八０元應屬誤載。
（三）王協興於檢察官偵訊時結證：（問）你任職經理期間每月薪水多少？（答）三
      萬元。（問）到年終有無紅利或獎金？（答）沒有。（偵卷第四六頁）（問）
      你與吳慶堂關係？（答）僱傭關係，而且是我的姐夫。按王協興係南榮工專畢
      業，已據其於調訊時供承在卷，任職於其姊夫吳慶堂經營之慶堂公司，月薪三
      萬元，以當時（民國七十九、八十年）之薪資而言，尚屬合理。故檢察官訊其
      雜記簿上「數目字乘以四」之記載之意義？答稱係吳慶堂出國期間，將學校（
      售書業務）交我管理，將每一所學校銷貨的四成作為其任職於該公司之報酬云
      云（偵卷第四七頁反面），即顯然不合情理。第按慶堂公司出版之書籍，每本
      售價是成本的一倍，為王協興於檢察方偵訊時所結證（此項結證極為重要，見
      偵卷第四六頁反面），故本院認為慶堂公司將書款之四成作為賄款致送被告（
      慶堂公司等仍有六成之利潤），應堪認定，則被告按書款之四成收受一百萬元
      之賄款，洵屬當然（1,000,000÷2,453,412＝0.0000000≒40%）。
（四）或謂上開雜記或帳單均為慶堂公司方面單方所記載，真實性容有疑義云云。按
      上開資料，若係王協興、吳慶堂等主動持之向調查員檢被告貪污，則其真實
      性固甚存疑；但本案係經人向調查站檢慶堂公司以行賄學校校長、主任之不
      正當手段取得壟斷生意，經調查員持檢察官核發之搜索票後，於八十年三月二
      十七日不預警地至慶堂公司等處所「突襲性」之搜索所扣得，該扣案雜記內容
      曖昧，並有塗抹試圖滅跡掩飾之跡象，尤以搜索過程中甚至發生調查員與王協
      興搶奪該等資料之情形，已說明如上（參見理由四（一）２、部分之敘述）。
      故縱係單方面所記，本院仍認為具有完整之證據能力。
（五）慶堂公司會計賴真足於調查站訊問時，對該二公司如何致贈校長或主任回扣，
      再囑其登帳，以及帳冊之記載如何記載，均供述詳明（見原審卷第四十二頁至
      五十頁），亦與王協興於調查站之供述相符，足見王協興於調查站所供，致贈
      乙○○回扣一節非虛。證人王協興、吳慶堂固於偵、審中否認行賄之情事，並
      陳稱帳冊記載之四成係吳慶堂（按書價）給與渠之特別報酬，而非賄款云云。
      另證人吳慶堂於本院前審調查時亦供稱，王協興並未推銷書本，雖渠有報酬，
      但並供何標準云云（即並非依書價之成數計算）。則證人王協興所稱四成之利
      潤係吳慶堂給與之特別報酬云云，顯不足採，亦可證證人吳慶堂並未給予王協
      興四成之特別報酬，該等款項均為賄款，應可認定。按案重初供，而該二證人
      於偵、審中否認行賄之陳述，為迥護之詞，不足採信。
（六）又基隆商工於七十九年四月之會客登記簿，基隆商工並未留存（見該校八十四
      年十一月二十七日八四基商人字第八五八號函，附本院更(三)卷第廿五頁）。況
      縱有留存，揆之各機關學校、公司行號等關於會客紀錄之設置，旨在針對不明
      身分之訪客而為，以求安全管制，以王協興當時為基隆商工之書籍供應商，自
      與學校相關人員熟稔，當日又為送賄款而赴該校，豈願自暴行蹤，登名於訪客
      紀錄而留下犯罪證據，雖三尺之童，諒亦不致為之；而以區區學校校工（當時
      尚無校警制度），對於拜訪校長之「貴客」，膽敢強留其名，幾無可能，以上
      各節，容或無具體實據佐證，然可由吾人生活經驗法則推定，要非本院臆測之
      詞。
（七）被告辯稱有關學生之教科書係由各科主任及老師組成之教學研究會決定書店、
      書名，再由科主任報教務主任呈請校長核准後，交由合作社採購，其與教科書
      採購無關，並提出台灣省政府教育廳八一教三字第三九二一一號函（明校長
      無權逕改教學研究會所提書單，附更(四)卷第卅六頁）書商不可能送錢云云。然
      查：基隆商工之教科書採購，固由該校各科教學研究會決定書商、書名，惟最
      後之核准權限仍在被告（見本院更(四)卷第四０頁所附台灣省政府教育廳編印台
      灣省立高級職業學校分層負責明細表載），如被告不予核准，故意從中作梗，
      該採購案即不能順利辦理，況我國高級中學以上學校之教師任用，向採聘任制
      （自從八十四年八月九日教師法公布實施後，由學校成立教師會，依教師法第
      二十七條第二款規定，參與教師之聘任事宜，此後高級中學校長之聘用教師大
      權始受限制。），是被告握有學校教師聘任之決定權，由最初之受聘，乃至每
      學年之續聘與否，咸由校長決定，士為五斗米折腰，古今皆然，陶靖節之歸去
      來兮，史之少有，各科教師焉有不從之理，則被告既有聘任教師之決定權，又
      有教科書採購之最後核准權，該校之教科書採購雖名由各科教學研究會（由學
      校教師組成）決定，員生消費合作社（由學校教職員經營）代辦，事實上仍由
      被告一人決定。故被告當時貴為校長，對於校用書籍之採購，即有相當之影響
      力，書商對之行賄，以取得供銷權，合情合理，所辯尚不足取。另證人陳美珠
      、林坤仲、黃隆利於原審陳稱，被告與教科書採購無關，惟該三證人均為基隆
      商工之教師或職員，與被告有同事之誼，多為迥護之詞，要難據為被告有利之
      認定。
（八）吳慶堂等人之存摺固無於七十九年四月十日提領一百萬元之紀錄，然其不敢使
      用自己帳戶提存款，而借用王美寶（即王協興之妹、吳慶堂之小姨子）、許志
      明（即王協興之外甥、吳慶堂之表親）、藍惠冠（慶堂公司職員）三人在台南
      縣新營信用合作社中正分社之帳戶提、存款，該三人均不知其內帳目往來情形
      ，已據證人王美寶、許志明、藍惠冠到庭結證明確（見本院重上更(四)卷八十六
      年七月二十三日訊問筆錄），而王美寶於七十九年四月十日提領八十萬元，亦
      有該合作社八十六年四月十六日新信社字第０一０一號函附活期儲蓄存款帳卡
      在卷可稽（本院更(四)卷第七六頁，以紅筆圈記部分）。另本院上更(二)卷第六一
      頁所附吳慶堂在新營信用合作社帳戶活期儲蓄存款帳卡所載，於七十九年四月
      十日亦有提領三十萬元之紀錄，二者合計達一百十萬元，故王協興當日用以行
      賄被告一百萬元，資金之來源不成問題。
（九）王協興雜記本除記載其於七十九年四月九日將購書回扣款一百萬元送至基隆商
      工校長室交予被告外，另記載其於七十九年三月至六月間管理慶堂公司、國友
      公司時行賄各高中職校長購書回扣款共六十餘次，其中七十九年五月十八日及
      同年月卅一日雖記載一日各行賄十二、十四所學校校長，遍及全台，似無可能
      。然查一般人記載雜記，非必於行為後即記載，彙整數日行賄對象後集中一次
      記載應無不可。故上開雜記所載日期，記載單一之行賄對象，固無問題。苟記
      載數行賄對象，亦非必即謂以該日之行程完成行賄十二、十四所學校校長；況
      該雜記揆其內容重在行賄金額之統計，作為留存參考，非重在行賄之時間，自
      不能執此即否認該雜記本所載內容之真實。
（十）被告另辯稱：七十九年五月九日存入郵局之定存一百萬元，係其子於同年四月
      廿二日訂婚前提領八十萬元供作聘金，惟女方未收，另於七十九年五月九日到
      期之郵局五十萬元定存，二者合併後（共一百三十萬元）所抽出一百萬元改為
      定存云云。但查：證人潘周敏（被告親家母）於本院更(一)審時證稱「大聘金六
      十萬、小聘金六萬，只收六萬都是現金，六十萬現金沒收退還」（更(一)審卷第
      一一二頁），與被告所稱八十萬元已有不符，自有證據理由矛盾，且被告乙○
      ○稱「一百萬元是七十九年三月六日就有一個月存款一直至七十九年五月九日
      ，以後有辦學生優惠存款，七十九年五月九日又有兒子所儲蓄之錢匯入五十萬
      元儲存」，另於八十二年三月十六日之上訴理由狀則稱「‧‧‧即該八十萬元
      擺放在家中‧‧‧。另上訴人又於七十九年五月三日自基隆市農會領出二十萬
      元‧‧‧合供為一百萬元，而於同月九日存入定期存款」（本院前審卷第八八
      頁反面）所述前後亦有不一。而被告之妻蔡細瓊於本院前審證稱：「當時大兒
      子訂婚，我們提出大聘，實際上是五十二萬元，我們把每疊十萬元共五疊，加
      上一二萬元放在一起，潘周敏他們大概誤會，他們只是過目一下，沒有清點，
      所以誤認為六十萬元，我當時是自二信領出八十萬元，除了五十二萬元作大聘
      （實際上只作樣子，未收取），小聘六萬元外，其餘為紅包等開支。」意在圓
      和潘周敏與被告所陳之不一，然所證亦與被告所辯有異，是被告對上開定存一
      百萬元之來源，交代並不清楚。
（十一）被告辯護人辯護意旨復以：同案經法務部調查局台南縣調查站移送檢察官偵
        辦之有關校長，結果其他十四件業經地方法院判處無罪，或經檢察官為不起
        訴處分確定，惟本案唯一尚在涉訟中云云。然查上開十四案，其案情果與本
        案完全相同乎？尚不明確；況「法官依據法獨立審判，不受任何干涉」，憲
        法第八十條定有明文。又「犯罪事實應依證據認定之」「證據之證明力，由
        法院自由判斷」，刑事訴訟法第一百五十四條、第一百五十五條第一項規定
        甚明。另查，另案「台灣省立恆春高級工商專業學校校長甲○○、台灣省立
        苗栗高級農工職業學校校長丙○○，渠二人於七十九年間分別核定該二學校
        向台南縣新營市慶堂公司、國友公司購買學生教科書、工具書，甲○○基於
        概括之犯意，於七十九年五月四日、八十年元月十六日，先後在台中縣霧峰
        鄉○○村○○路三十三號自宅、恆春工商學校宿舍收受慶堂公司經理王協興
        、及上揭二公司實際負責人吳慶堂致送之購書回扣款二十九萬六千元、二十
        萬元，丙○○於七十九年五月二十三日，在苗栗縣苗栗市○○路三九三巷九
        號苗栗農工宿舍收受王協興致送之購物回扣十三萬九千元」等情，由台灣新
        竹地方法院檢察署檢察官提起公訴（八十一年度偵字第二一六０號），經台
        灣新竹地方法院（八十一年度訴字第七一五號）於八十二年四月三十日判處
        甲○○連續依據法令從事公務之人員，對於職務上之行為，收受賄賂，處有
        期徒刑八年，褫奪公權四年，丙○○依據法令從事公務之人員，對於職務上
        之行為，收受賄賂，處有期徒刑七年，褫奪公權三年，減為有期徒刑四年八
        月，褫奪公權二年在案，雖經甲○○、丙○○提起上訴後，業經台灣高等法
        院（八十二年度上訴字第三四六八號）於八十二年八月五日判決駁回渠二人
        之上訴，渠二人再提起上訴，已經最高法院（八十三年台上字第一八一０號
        ）於八十三年三月三十一日判決駁回渠二人之上訴而確定在案，其中丙○○
        入監執行後，已於八十六年四月三十日假釋出獄，現正接受保護管束中，而
        甲○○則迄未到案執行仍被通緝中等情，有該案起訴書、歷審判決書影本、
        丙○○、甲○○之刑案紀錄簡覆表在卷足憑。即此，被告及其選任辯護人所
        辯：同案經法務部調查局台南縣調查站移送檢察官偵辦之相關校長，結果該
        十四件均經地方法院判處無罪，或經檢察官為不起訴處分確定，惟本案唯一
        尚在涉訟中云云，顯非實在。
（十二）綜右所論，參互以觀，前後對照，予以邏輯的歸納整理，足認被告犯罪事實
        及證據均已完整明確，被告及其辯護人所辯，尚不足為有利被告之考慮，是
        被告貪污收賄之犯行洵堪認定。
四、最高法院發回更審意旨指稱：
（一）查證人即慶堂公司經裡王協興雖於台南縣調查站證稱：「慶堂出版社係以各校
      購買該社書籍或筆記簿總金額四成作為校長之佣金」，又於偵查中證稱：「（
      你知否出版的書籍每本售價是成本的幾分之幾？）利潤大概是一倍」（見偵查
      卷第四十六頁背面），惟上開公司負責人吳慶堂於第一審則已供稱：「利潤四
      成是不可能的」（見第一審卷第六十五頁正面），渠於原審（及本院前審）經
      訊以：「你們公司在七十九年、八十年中賣給學校書籍淨利約多少？」，答稱
      ：「約在一成左右」（見本院重上更（六）卷第五十三頁背面）云云，渠二人
      之相關證言互有矛盾等語。但查１、按證據力之強弱，事實審法院有自由判斷
      之權，故判斷證據力如不違背一般經驗之法則，並非事理之所無，即不得指為
      違法；又按認定犯罪事實應依證據，而證據之憑信力如何，法院依自由心證之
      原則，本有斟酌取捨之權，故矛盾或先後不一致之證言，孰為可採，亦屬裁判
      官之自由，供述時期先後亦與證據力無關。（最高法院二十五年度上字第二０
      五三號、七十二年度台上字第一八二六號、七十六年度台上字第四八號判決參
      照）。最高法院七十二年度台上字第三九七六號判決並闡示謂：就證人所作先
      後不同之證言，何者為可採，事實審法院本得參酌其他相關證據為自由之判斷
      ，苟無違經驗法則，即難指為違法。最高法院七十四年度台上字第一五九九號
      、七十六年度台上字第六一四０號判決亦認為：「告訴人、證人之陳述有部分
      前後不符，或相互間有所歧異時，究竟何者為可採，法院仍得本其自由心證予
      以斟酌，非謂一有不符或矛盾，即應認其全部均為不可採信」、「證據之取捨
      ，法院原有自由判斷之職權，而被害人及證人之供述，先後不一致者，究竟孰
      為可採，法院得衡情酌理予以取捨，倘其判斷不違背經驗法則或論理法則，自
      不容任意指為違法。」２、次查，證人即慶堂公司經理王協興於台南縣調查站
      證稱：「慶堂出版社係以各校購買該社書籍或筆記簿總金額四成作為校長之佣
      金」，又於偵查中證稱：「（你知否出版的書籍每本售價是成本的幾分之幾？
      ）利潤大概是一倍」（見偵查卷第四十六頁背面），與上開公司負責人吳慶堂
      於第一審則已供稱：「利潤四成是不可能的」（見第一審卷第六十五頁正面）
      ，渠於原審（及本院前審）經訊以：「你們公司在七十九年、八十年中賣給學
      校書籍淨利約多少？」，答稱：「約在一成左右」（見本院重上更（六）卷第
      五十三頁背面）云云，雖有齟齬。但查，徵以證人王協興與被告宿無仇隙，且
      被告所擔任校長之學校係渠任職公司之客戶，渠豈有設詞誣攀之理。且查吳慶
      堂係販售教科書及筆記簿之業者，因被告所主持之學校為渠等公司之客戶，觀
      諸本件七十八學年下學期該校向證人所任職之公司購買教科書及寒假作業簿本
      之金額達二百四十五萬三千四百十三元，不可謂係小數目，將本求利，以和為
      貴，乃商人之本性，若謂毫無任何有利於自己之動機存在，任意羅織客戶罪狀
      ，因而斬斷自己營運生機者，絕無僅有。反倒是，於夾縫中圖生存，為求避免
      開罪客戶而影響生計，遂刻意偏私袒護，乃至巧飾隱瞞者，所在多有。３、復
      查王協興如何行賄被告以及被告如何自王協興處收取前揭賄款等情，不僅業據
      王協興於台南縣調查站調查時陳述甚詳，並有王協興之雜記本、基隆商工購書
      資料在卷可稽（見偵字第八０三四號卷第十四頁至十五頁及證物袋）；況本案
      係經人向調查站密告慶堂公司涉嫌逃稅及行賄，經調查員依法突襲搜索慶堂公
      司，扣得行賄之相關筆記、帳冊後方始訊問吳慶堂等人（八十年三月二十七日
      調查員前往搜索當時，王協興欲抱住上開雜記簿加以隱匿，調查員前往搶取時
      經撕成二半，（此可參見八０三四號偵卷第四七頁、原審卷第二十一頁正面倒
      數第四行）足見該雜記簿內必有某種昧或違法無法曝光事項之記載，否則王
      協興何以如此急於滅跡。４、另查揆該新記內容－同上偵卷第十四頁－以潦草
      新亂及晦昧隱喻式之文字或數字記載，若係合法之帳目，何庸如此）。即慶堂
      公司會計賴真足於調查站訊問時，對該二公司如何致贈校長回扣，再囑其登帳
      ，以及帳冊之記載如何記載，均供述詳明（見原審卷第四十二頁至五十頁），
      亦與王協興於調查站之供述相符，足見王協興上揭於調查站及偵查中所供稱：
      「慶堂出版社係以各校購買該社書籍或筆記簿總金額四成作為校長之佣金」、
      「（你知否出版的書籍每本售價是成本的幾分之幾？）利潤大概是一倍」（見
      偵查卷第四十六頁背面）等情非虛。證人吳慶堂於台南縣調查站訊問時曾供稱
      ：「依市場行情，國友公司、慶堂公司給予購書之學校校長總金額約三成五至
      四成的回扣，但有些校長並未收取」、「在致送回扣之日期及數額均交代公司
      出納廖秀妙及現任出納賴真足記載於雜記簿上」、「七十九年二月至六月間，
      我因人在美國，故該段期間我是委託我小舅子王協興致送給校長，詳細致送情
      形王協興都有記載」、「我致送給上述校長回扣之金錢來源係我個人及本公司
      已離職會計劉惠娟在新營市信用合作社中正分社活儲存款中款項及我岳父王在
      淤在華南銀行新營分行綜合存款存摺中款項... 」、「這些回扣大部分都是自
      上述行庫提領出來，當天就去送給這些校長，小部分是隔一或二天再送給他們
      ... 」、「絕大多數的回扣都是親自拿到這些校長家中當面將回扣交給他們，
      少數是拿到學校中親交予校長，我致送回扣款後就會叫會計登帳」等語（參見
      原審卷第三十二頁至第四十一頁），與證人王協興、賴真足於同一調查站訊問
      時所供情節及內容，互核一致，且有該二公司雜記簿二冊、王協興雜記簿二冊
      皆記載被告確於前揭時間收受前揭購書回扣款之事實，是吳慶堂、王協興、賴
      真足於台南縣調查站所稱慶堂公司、國友公司確有於前揭時、地致送購書回扣
      款予被告收受等語，並非無稽，堪足採信。證人吳慶堂翻異前供所證：「你們
      公司在七十九年、八十年中賣給學校書籍淨利約多少？」，答稱：「約在一成
      左右」云云，無非飾卸之詞。否則若認吳慶堂上揭證言屬實，則渠或王協興豈
      有賠錢而以書款四成當作回扣送予他人之理，此顯然與一般商業常規有違，自
      不足採信。５、又細繹證人王協興所證：「慶堂出版社係以各校購買該社書籍
      或筆記簿總金額四成作為校長之佣金」，又於偵查中證稱：「（你知否出版的
      書籍每本售價是成本的幾分之幾？）利潤大概是一倍」等語（見偵查卷第四十
      六頁背面），與證人吳慶堂於台南縣調查站訊問時曾供稱：「依市場行情，國
      友公司、慶堂公司給予購書之學校校長總金額約... 四成的回扣」等語，與吳
      慶堂於於本院前審經訊以：「你們公司在七十九年、八十年中賣給學校書籍淨
      利約多少？」，答稱：「約在一成左右」（見本院重上更（六）卷第五十三頁
      背面）云云。茍自王協興於調查站所稱之利潤（粗利潤）五成，減去王協興或
      吳慶堂於調查站所稱：致送各校長之回扣四成云云，經計算剩餘一成（即純利
      潤），則吳慶堂於本院前審所稱：淨利潤約在一成云云，渠等先後所為證言並
      無何矛盾衝突之處。６、另查該二書局致送各校校長購書回扣達購書金額四成
      之多，而該二公司自己所賺之利潤只有一成，有如前述，初淺觀之，似與常情
      有違，但揆諸證人賴真足於八十年九月六日偵查中證稱該二家書局於全省之學
      校客戶有二百多家等語（參見偵查卷第四十二頁正面第五行），則該二公司為
      創造業績，「薄利多銷」不失為一種良好之經營策略，涓滴成河、積沙成塔，
      古有名言，再者教科書之著作編輯需花費相當之金錢及精力，但茍著作製版完
      成後，日後再版之印刷、裝訂所費不多，經多次刷印後所創造之利潤，勢必成
      等差增長，觀諸卷附行賄帳冊、雜記簿及王協興、吳慶堂於調查站之供述，該
      二公司行賄校長（包含教務主任）之日期集中於七十九年、八十年間，則該二
      公司為求打下一片大好江山，於此一短時間內，施以大量之銀彈攻勢，不啻為
      該二公司日後之營收奠立不敗之基石，是以縱致送校長或教務主任如上揭巨額
      之購書回扣款，就該二公司而言，將可坐收「放長線吊大魚」之漁利，與常情
      並不違背。
（二）至於證人即基隆商工當時教務主任黃隆利於第一審八十一年七月二日、同年月
      十六日訊問時證稱：「（基隆商工教科書採購方式？）七十七年教育廳指示由
      合作社代辦，... 書籍價格多由教育部在中央日報公告核定，無者由書商自行
      報價，... 採購書籍是科主任與老師商量，教務處決定書單，包括作者及名稱
      ，我再簽報校長.. 」、「七十九年，書由合作社買，校長沒干預」（見第一
      審卷第六十四頁正面、第九十七頁背面），該校當時合作社理事主席林坤仲、
      合作社助理陳美珠分別於原審八十一年七月二日、同年月十六日訊問時證稱：
      被告並未指示合作社要採購慶堂公司或國友公司之書籍云云。但查參諸渠二人
      之證言，雖該校關於教科書、學生作業本之採購過程，皆由各科主任與老師商
      量後報給教務處，再簽報校長核定後，交給合作社辦理採購等情，被告對此過
      程亦不否認（參見本院調查及審理筆錄），足證被告於行政手續上握有最後核
      准之權限，如被告不予核准，則該校教科書及學生作業本之採購案縱或勉求通
      過亦將一波三折，曠日費時，況當時我國高級中學以上學校之教師任用，向採
      聘任制，被告擁有學校教師聘任之決定權，而老師年終考績、考成，平日之工
      作評語，身為校長之被告亦有決定權，是衡情茍校長對於各科主任與老師所提
      出之書單有異議時，各科老師焉敢攖其鋒，不順從校長心意之理，身為觸覺敏
      銳生意人之慶堂公司、國友公司之代表人吳慶堂或經理王協興亦當明瞭及此，
      深諳箇中道理，是雖於形式之流程上，該校之教科書、學生作業本之採購，固
      由各科主任與老師組成之教學研究會商量決定初步之書單，報給教務處再簽報
      校長核定後，交由合作社辦理採購事宜，但因校長核定與否，為採購案之全盤
      之關鍵所繫，是書商為求順利過關，理應會向握有實際核定權限即最終核准權
      之校長著手打點，以踢進鄰門一球，避免校長從中阻攔橫生波折。因該二書商
      已向被告商妥行賄事宜，而該校教學研究會所提出之書單洽為向其有意護航之
      書商，則被告心照不宣即可達成予書商之協議，焉有再予出面積極表示意見之
      必要，否則豈非自曝其短，令人生疑﹖是縱證人黃隆利、陳美珠於原審所為證
      言屬實，因無法一一開脫解釋既有之相關不利於被告之卷證資料，即無法單憑
      渠二人之上揭證言遽此為有利於被告之認定。
（三）關於王協興雜記簿上，記載七十九年五月十八日行賄之學校校長，計有北港高
      中等十二所，另記載同年月三十一日行賄之學校校長，計有岡山農校等十四所
      ，其所載同一日行賄十餘所不同地區學校校長，似有違常情，則該雜記簿所載
      是否實情，亦非無疑，原判決並未說明除本件外，其餘學校校長確收受如上開
      雜記簿所載之賄款，遽謂該雜記簿所載，係重在行賄金額之統計，而非重在行
      賄之時間云云，似嫌率斷等語。但按刑事訴訟法第二百六十六條規定：起訴之
      效力，不及於檢察官所指被告以外之人。即我國刑事訴訟之審判，採彈劾主義
      ，亦即不告不理原則，法院審判之範圍，以經起訴之被告犯罪事實為限，此觀
      刑事訴訟法第二百六十六條、第二百六十八條規定自明，審判之違背該等規定
      者，自足以構成同法第三百七十九條第十二款之當然違法。（最高法院八十六
      年度台上字第七０四三號判決參照）即是，因本件起訴之對象僅有被告乙○○
      一人，縱本院認王協興所登載之系爭雜記簿上所載其餘學校校長或主任確有收
      受如上開雜記簿所載之賄款屬實，因該些學校校長並非本件起訴效力所及之人
      ，當非本院所得加以審究置喙。退一步言之，觀諸該雜記簿上所載甲○○（原
      任恆春工商校長，時任苗栗工商校長）、丙○○（擔任苗栗農工校長）二位，
      確有收受如上開雜記簿所載之賄款無誤，此可參見卷附該二人之歷審判決（詳
      細理由請參理由四（十一）所載）。因此，該雜記簿所載並非子虛烏有。另查
      一般人記載雜記，非必於行為後即記載，彙整數日行賄對象後集中一次記載應
      無不可。故上開雜記所載日期，記載單一之行賄對象，固無問題。苟記載數行
      賄對象，亦非必即謂以該日之行程完成行賄十二、十四所學校校長；慶堂公司
      、國友公司之負責人即證人吳慶堂於台南縣調查站訊問時即供稱：「我致送給
      上述校長回扣之金錢來源係我個人及本公司已離職會計劉惠娟在新營市信用合
      作社中正分社活儲存款中款項及我岳父王在淤在華南銀行新營分行綜合存款存
      摺中款項..... 」、「這些回扣大部分都是自上述行庫提領出來，『當天』就
      去送給這些校長，小部分是『隔一或二天』再送給他們... 」等語（參原審卷
      第三十八頁反面倒數第二行）。足見上開雜記所載賄款支出日期，與實際致送
      賄款予各學校校長之日期並非絕對一致，有時會有一至二天之差距。況該雜記
      簿，性質應為俗稱「內帳」之一種，揆其內容重在行賄金額之統計，作為留存
      參考及公司會計作帳需要，非重在行賄之時間，自不能執此即否認該雜記本所
      載內容之真實。凡此足認證人王協興上揭證言信而有徵，絕非憑空杜撰之詞，
      堪足採信。至於證人吳慶堂事後翻異前詞，證稱並無行賄被告云云，空言徒具
      ，不僅與渠於台南縣調查站所為供述矛盾外，並與本件卷附相關不利於被告之
      證據資料不符。況證人吳慶堂於調查站偵訊時曾供述：渠曾向羅東高工校長邱
      文忠、建國高中校長劉玉春、佳冬農校校長吳文立、竹山高中校長李述籣、白
      河商工校長沈豐茂、埔里高中校長陳國偉、高雄交工校長林顯茂行賄遭拒，經
      台南縣調查站訪談邱文忠、劉玉春、李述蘭、陳國偉及沈豐茂等人（見八０三
      四偵卷第三頁，台南縣調查站函），均證實王協興、吳慶堂、賴真足之供詞
      屬實，亦見系爭雜記簿所載內容具有相當之真實性。
五、按各高級中學或職業學校，均需置校長一人綜理校務，被告行為時高級中學法第
    九條及職業學校法第十條定有明文。在校學生書籍之採購，及屬代辦性質，此有
    台灣省政府教育廳編印之台灣省之高級中學分層負責明細表可稽。查被告於七十
    四年二月一日至八十年二月一日擔任基隆商工校長，業據其供明在卷，且有該校
    基商總字第０二八七號函可按，被告於七十九年一月間代表基隆商工向慶堂及
    國友二定公司採購學生書籍，則被告自係依據法令從事公務之人員，且其所乃係
    其職務上之行為。其收受賄賂所得之財物已逾新台幣五萬元，而採購教科書係其
    職務上行為。核其所為，係犯貪污治罪條例第五條第一項第三款之職務上收賄罪
    。查被告行為後，貪污治罪條例已分別於八十一年七月十七日及八十五年十月二
    十三日修正公布實施，比較新舊法之結果，以中間時法即八十一年七月十七日修
    正公布實施之貪污治罪條例有利於被告，故適用該法。
六、原審予以論罪科刑，固非無見，惟被告被訴於八十年二月五日收受吳慶堂所交付
    之三十萬元部分，不成立犯罪（已經本院更(三)前審判決確定在案），乃原審亦就
    該部分判決被告有罪，並認與前述之犯行，有連續犯之關係，並諭知所得財物三
    十萬元應與前開一百萬元一併追繳沒收，如全部或一部無法追繳時以其財產抵償
    ，容有未洽。又被告行為後，貪污治罪條例已經二次修正，原判決不及比較新舊
    法，適用最有利被告之中間時法，尚有未合。又被告犯罪時間在中華民國七十九
    年十月三十一日以前，其所犯之罪合於中華民國八十年罪犯減刑條例第四條第一
    項第一款之減刑條件，原審未及審酌，亦有未合。被告提起上訴，否認犯罪，固
    無可採。惟原判決既有上開可議之處，即屬無可維持，應予撤銷改判。爰審酌被
    告身為高級職業學校校長，為人師表，又為學校行政首長，享有一定之社會清譽
    ，本應格外珍惜自愛；竟萌貪念，收受書商鉅額不法賄款，到案後又屢為飾詞卸
    責，本應從重量刑，以示懲儆。惟念被告服務教界數十年，不無辛勞，本案涉訟
    迄今，已逾七年，迨次此更審時，見其形容憔悴，步履蹣跚，垂垂老矣（故本院
    均命就坐應訊），已備嘗訟累，其精神上所受壓力，料更重大，另斟酌被告犯罪
    動機，目的、所生危害、犯後態度等一切情狀，依法定最低度，量處有期徒刑七
    年，並依法宣告褫奪公權三年。被告犯罪時間在七十九年十月卅一日以前，所犯
    之罪合於中華民國八十年罪犯減刑條例第四條第一項第一款之減刑條件，應依同
    條例第二條第一項第一款第三目規定減其刑期三分之一，為有期徒刑四年八月，
    其褫奪公權比照主刑減刑標準定之。被告收受賄賂所得財物一百萬元，應予追繳
    沒收，如全部或一部無法追繳時，應以其財產抵償之。
七、據上論斷，應依刑事訴訟法第三百六十九條第一項前段、第三百六十四條、第二
    百九十九條第一項前段，修正前貪污治罪條例第二條前段、第五條第一項第三款
    、第九條、第十六條，刑法第十一條前段、第二條第一項但書、第三十七條第二
    項，中華民國八十年罪犯減刑條例第四條第一項第一款、第二條第一項第一款第
    三目、第八條、第十五條判決如主文。
本案經檢察官謝英民到庭執行職務。
中     華     民     國    八十九   年       一       月     二十五     日
                             臺灣高等法院刑事第九庭
                                 審判長法  官  李  文  成
                                       法  官  官  有  明
                                       法  官  周  盈  文
右正本證明與原本無異。
如不服本判決應於收受送達後十日內向本院提出上訴書狀，其未敘述上訴之理由者並
得於提起上訴後十日內向本院補提理由書（均須按他造當事人之人數附繕本）。
                                       書記官  余  姿  慧
中     華     民     國    八十九   年       一       月     二十七     日
附錄：本案論罪科刑法條全文貪污治罪條例第五條第一項第三款
（八十一年七月十七日修正公布）有左列行為之一者，處七年以上有期徒刑，得併科
新台幣二百萬元以下罰金：
三、對於職務上行為，要求期約或收受賄賂或其他不正利益者。


司法院資訊處製作；財團法人民間司法改革基金會備份。
